最高法院民事判決　　　　　　　　　　　　　　　八十八年度台上字第二一八七號
　　上　訴　人　京城證券股份有限公司
　　法定代理人　阮信囊
　　訴訟代理人　陳錦隆律師
　　　　　　　　林東原律師
　　　　　　　　賴中強律師
　　被 上訴 人　甲○○
右當事人間請求侵權行為損害賠償事件，上訴人對於中華民國八十七年九月一日台灣
高等法院第二審判決（八十七年度上字第四三三號），提起上訴，本院判決如左：
    主  文
原判決關於駁回上訴人之上訴及命其再給付，暨該訴訟費用部分廢棄，發回台灣高等
法院。
    理  由
本件被上訴人主張：上訴人之營業員呂明煖，於民國八十四年一月間盜賣伊寄存在上
訴人之台灣積體電路製造股份有限公司（下稱台積電公司）股票一萬四千股、永大機
電工業股份有限公司（下稱永大公司）股票一萬股、致福股份有限公司（下稱致福公
司）股票一萬四千股（下稱系爭股票），伊除已另案訴請上訴人與第一審共同被告呂
明煖連帶給付伊系爭股票及八十四年、八十五年除權配發之股息、股利外，因台積電
公司於八十六年六月十二日除權，每股無償配發○‧五股股票，伊共計可配發二萬二
千六百八十股股票；永大公司於同月二十一日除權，每股配息新台幣（下同）二元暨
無償配發○‧一股股票，伊共計可配息二萬五千三百元及一千二百六十五股股票；致
福公司於同年五月三十一日除權，每股無償配發○‧三五股股票，伊共計可配發九千
五百九十一股股票，均應由上訴人與呂明煖連帶給付等情。爰依共同侵權行為之法律
關係，求為命上訴人與呂明煖連帶給付伊二萬五千三百元及台積電公司股票二萬二千
六百八十股、永大公司股票一千二百六十五股、致福公司股票九千五百九十一股；上
開股票若給付不能時，上訴人應依股票返還當日該股票市價計算連帶賠付伊。嗣於原
法院以：台積電公司於八十七年五月間除權，每千股無償配發四百五十股，共可配發
三萬零六百十八股；永大公司於八十七年五月間除權，每股配息一‧五元，共可配發
二萬零八百七十二元，另每千股無償配發一百股，共可配發一千三百九十一股；致福
公司於八十七年四月間除權，每千股無償配發二百股，共可配發七千三百九十九股等
情，乃擴張聲明，請求上訴人再給付二萬零八百七十二元及台積電公司股票三萬零六
百十八股、永大公司股票一千三百九十一股、致福公司股票七千三百九十九股。前揭
股票若給付不能時，上訴人應依股票返還當日該股票市價計算賠付伊之判決。
上訴人則以：被上訴人曾就同一事件向台灣新竹地方法院起訴，經原法院以八十五年
度重上字第七二號判決，迄今仍未確定，其於本件重複請求前開案件損害範圍內系爭
股票之股息、股利，顯屬違法。被上訴人於八十四年五月間即已發覺呂明煖之侵害行
為，竟於八十六年六月十三日始提起本件訴訟，其請求權已罹於二年時效而消滅。八
十四年六月以後所配發之股票、股息，非被上訴人所失利益，被上訴人不得請求賠償
。又被上訴人為自己交割方便，而將股票、存摺交付呂明煖代為辦理，此乃呂明煖執
行其私人與被上訴人間委任關係之行為，而非執行公司職務上之行為，故伊不須與呂
明煖負侵權行為之連帶損害賠償責任。伊縱有選任監督過失之賠償責任，但被上訴人
自行將股票、存摺交付呂明煖，委託呂明煖代填單據，顯然助成損害之發生或擴大，
與有過失，應減免伊之賠償責任等語，資為抗辯。
原審維持第一審所為上訴人敗訴之判決，並就被上訴人擴張之訴部分，亦為上訴人敗
訴之判決，係以：被上訴人主張呂明煖係上訴人之營業員，於八十四年一月間盜賣系
爭股票之事實，業經調閱台灣新竹地方法院八十五年度自更字第二號刑事案卷查核無
訛，且為上訴人所不爭執，自堪信為真實。查被上訴人於原法院八十五年度重上字第
七二號損害賠償事件，係請求上訴人給付呂明煖盜賣之系爭股票及八十四年、八十五
年除權所配發之股息、股利，有該判決書可參；而本件則係請求上訴人賠償系爭股票
八十六年及八十七年除權所配發之股息、股利，前後二事件之請求並不相同，顯非同
一事件。本件被上訴人所請求者為系爭股票於八十六年及八十七年除權之股息、股利
，其知悉該項損害之始點應自系爭股票八十六年五、六月間除權後起算，是其於八十
六年六月十三日提起本件訴訟，請求權尚未罹於二年之時效而消滅。次按民法第二百
十七條第一項：「損害之發生或擴大，被害人與有過失者，法院得減輕賠償金額或免
除之。」係過失相抵之規定，僅限於過失之侵權行為，被害人與有過失，即所謂共同
過失，才有適用，故意之侵權行為，縱被害人與有過失，即無所謂共同過失或過失與
過失相抵之問題，應無該條項之適用（參見最高法院六十八年度台上字第九六七號、
七十三年度台上字第四○四五號判例要旨）。本件被上訴人所受之損害係因呂明煖故
意盜領盜賣系爭股票所致，難謂被上訴人與有過失，自無過失相抵可言。又因故意或
過失，不法侵害他人之權利者，負損害賠償責任；受僱人因執行職務不法侵害他人之
權利者，由僱用人與行為人連帶負損害賠償責任；民法第一百八十四條第一項、第一
百八十八條第一項分別定有明文。查呂明煖係上訴人公司之營業員，負責受公司客戶
委託買賣股票，呂明煖盜賣客戶之系爭股票，客觀上即得認為與其執行為客戶買賣股
票之業務有關；且上訴人之交割人員於辦理投資人集中保管股票現券送存時，未確實
要求提出買賣報告書或其他證明文件，以查證客戶所持有之有價證券確屬本人所有，
違反「有價證券集中保管帳簿劃撥作業辦法」第十五條第二項，上訴人公司因而受財
政部證券管理委員會處以警告處分，有該會八十四年十月二十日台財證(二)第○二四
四五號函附卷可憑。則被上訴人就呂明煖盜賣系爭股票，致被上訴人無法獲得該等股
票因除權所配發之股息、股利，自應依民法第一百八十八條第一項負連帶賠償責任。
被上訴人被盜賣之股票，其中：(一)台積電公司股票十四張一萬四千股，八十四年六月
十五日除權，每千股無償配發八百股，共計可配發一萬一千二百股，八十五年六月間
除權，每千股無償配發八百股，共計可配發二萬零一百六十股，連被盜賣之股票合計
共損失四萬五千三百六十股，而台積電公司於八十六年六月十二日除權，每股無償配
發○‧五股股票，則被上訴人損失之四萬五千二百六十股共計可配發二萬二千六百八
十股股票；(二)永大公司股票十張計一萬股，八十四年六月一日除權，每股配息二‧五
元，共可配息二萬五千元，另每股無償配發○‧一五股，共計可配發一千五百股，八
十五年六月間除權，每股配息二‧五元，共可配息二萬八千七百五十元，另每千股無
償配發一百股，共計可配發一千一百五十股，連被盜賣之股票合計損失五萬三千七百
五十元及一萬二千六百五十股，而永大公司於八十六年六月二十一日除權，每股配息
二元暨無償配發○‧一股股票，則被上訴人損失之一萬二千六百五十股共計可配息二
萬五千三百元及一千二百六十五股股票；(三)致福公司股票十四張一萬四千股，八十四
年每股無償配發○‧四五股，可配發六千三百股，八十五年每千股無償配發三百五十
股，共可配發七千一百零五股，連被盜買之股票合計損失二萬七千四百零五股，致福
公司八十六年五月三十一日除權，每股無償配發○‧三五股股票，被上訴人損失之二
萬七千四百零五股共計可配發九千五百九十一股股票等情，有原法院八十五年度重上
字第七二號民事判決及台積電公司八十六年股東常會議事錄、致福公司八十六年度股
東常會議事錄、永大公司八十六年股東常會開會通知、八十五年度股利（八十六年發
放）一覽表各一件在卷可稽，上訴人就被上訴人得配發之股票、股息，亦不爭執，則
被上訴人請求上訴人與呂明煖連帶賠償系爭股票於八十六年間除權得獲配股票、股息
之損失，若給付不能時，上訴人應依股票返還當日該股票市價計算賠付被上訴人，尚
無不合。末查，被上訴人於原審擴張聲明，請求上訴人再賠償：台積電公司於八十七
年五月間除權，每千股無償配發四百五十股，共可配發三萬零六百十八股；永大公司
於八十七年五月間除權，每股配息一‧五元，共可配發二萬零八百七十二元，另每千
股無償配發一百股，共可配發一千三百九十一股；致福公司於八十七年四月間除權，
每千股無償配發二百股，共可配發七千三百九十九股，合計應給付股息二萬零八百七
十二元及台積電公司股票三萬零六百十八股、永大公司股票一千三百九十一股、致福
公司股票七千三百九十九股，及上開股票若給付不能時，應依股票返還當日該股票市
價計算賠付被上訴人等情，基於同上理由，亦屬於法有據，應一併准許等詞，為其判
斷之基礎。
按民法第二百十七條第一項所謂被害人與有過失，只須其行為與加害人之行為，為損
害之共同原因，而其過失並有助成損害之發生或擴大者，即屬相當，不論加害人應負
故意過失或無過失責任，均有該規定之適用。原判決以第一審共同被告呂明煖盜賣被
上訴人之股票，係故意之侵權行為，即認依本院六十八年度台上字第九六七號、七十
三年度台上字第四○四五號判例意旨，縱令被上訴人與有過失，亦無上開規定之適用
，核屬誤解上揭判例意義，尚有未合。次按原告請求被告為一定給付，同時主張被告
如不能為該項給付時，則應給付一定數量之金錢，此類請求，即學說上所稱之代償請
求，其主位請求與代償之補充請求，有不同之訴訟標的與訴之聲明，為單純客觀訴之
合併，如其主位請求為代替物之給付，則因種類之債，無不能給付之情形，執行法院
亦得逕予執行，即無就代償之補充請求為訴之客觀合併之必要。被上訴人就請求上訴
人返還系爭股票因除權配發之股息、股利，同時請求上訴人若給付不能時，應給付一
定數量之金錢，原審未遑查明上開股息、股利是否為代替物及上訴人有無不能給付之
情形，遽認被上訴人之主位請求與代償之補充請求均有理由，就此部分為上訴人敗訴
之判決，亦有可議。上訴論旨，指摘原判決不當，求予廢棄，非無理由。
據上論結，本件上訴為有理由，依民事訴訟法第四百七十七條第一項、第四百七十八
條第一項，判決如主文。
中      華      民      國    八十八    年      九      月    二十八    日
                              最高法院民事第一庭
                                  審判長法官  楊  鼎  章
                                        法官  李  慧  兒
                                        法官  王  茂  修
                                        法官  顏  南  全
                                        法官  陳  國  禎
      右正本證明與原本無異
                                              書  記  官
中      華      民      國    八十八    年      十      月     十六     日
                                                                        ｖ
